臺灣高等法院臺南分院民事判決
110年度上易字第216號
上  訴  人  簡懷綸（原名簡義哲）



訴訟代理人  嚴庚辰律師
複代理人    許嘉樺律師
被上訴人    邱慧姍  


            楊志恭  
            楊凱雯  


上  三  人
訴訟代理人  鄭皓文律師
上列當事人間請求返還不當得利事件，上訴人對於中華民國110
年5月31日臺灣雲林地方法院第一審判決(109年度訴字第706號)
提起上訴，本院於111年3月15日言詞辯論終結，判決如下：
    主      文
上訴駁回。
第二審訴訟費用由上訴人負擔。
    事實及理由
一、被上訴人主張：伊3人暨訴外人黃聖德、郭俊杰共5人，於民
    國105年10月間為投資上訴人於雲林縣經營之「19NineTeen
    」茶飲店，與之洽簽「拾玖國際餐飲事業有限公司股東契約
    書」，合意成立同名稱公司（下稱系爭股東契約書、拾玖公
    司，名義負責人為上訴人）。其中伊3人各出資新臺幣（下
    同）130萬元、郭俊杰出資110萬元，合計集資500萬元，即
    伊3人出資比例各百分之26。嗣因經營理念不合，遂約定上
    訴人退還伊3人及郭俊杰共500萬元，其中250萬元付訖，兩
    造並與郭俊杰簽立「拾玖國際餐飲有限公司股東同意書」（
    下稱系爭同意書），伊3人與郭俊杰將對拾玖公司合計250萬
    元之出資額移轉予上訴人；所餘250萬元，則僅約定其中80
    萬元作伊3人及郭俊杰、黃聖德轉為代理商之權利金，並另
    設立拾意時尚茶飲事業有限公司（下稱拾意公司，負責人黃
    聖德）為主體，與拾玖公司簽立「品牌授權代理暨直營店合
    約」（下稱系爭合約書）。從而，上訴人同意給付上開500
    萬元，實基於兩造間依系爭股東契約書第6條第3項另為之股
    份購買合意，並非伊3人等就拾玖公司退股，伊3人自得依兩
    造間買賣契約關係，請求上訴人給付剩餘之買賣價金170萬
    元，並按前揭百分之26之出資額計算，給付伊3人各44萬2,0
    00元。原判決判伊3人勝訴，並無不合。答辯聲明：上訴駁
    回。
二、上訴人主張：伊固同意退還被上訴人及郭俊杰合計500萬元
    ，並已支付其中250萬元。惟伊106年4月間為設立拾玖公司
    、購置公司辦公家具、監視攝影機、招牌、裝潢、CIS設計
    及茶飲原物料，已支出166萬3,100元，嗣支出更逾170萬元
    ，此為被上訴人等所明知，因而協議所餘250萬元其中170萬
    元，全數轉為拾意公司對拾玖公司之品牌代理費用，方於系
    爭合約約定80萬元轉作代理費用，並非如被上訴人所稱該17
    0萬元係伊購買拾玖公司股份之價金等語，資為抗辯。上訴
    聲明：（一）原判決廢棄。（二）被上訴人在第一審之訴駁
    回。
三、兩造不爭執之事項
(一)被上訴人及郭俊杰於106年3月13日與上訴人簽訂系爭股東契
    約書，成立拾玖公司，被上訴人各出資130萬元，郭俊杰出
    資110萬元，合計500萬元。並於同年4月12日辦理拾玖公司
    之設立登記。
(二)系爭股東契約書第4條約定「總股份劃分為按100%比例劃分
    ，總劃分為五股；上訴人股份為總股份的51%、邱慧姍股份
    為總股份的13%、楊志恭股份為總股份的13%、楊凱雯股份為
    總股份的13%、郭俊杰股份為總股份的10%。」
(三)被上訴人及郭俊杰與上訴人，於106年4月25日另立系爭同意
    書，記載被上訴人出資額（楊凱雯出資額65萬元、楊志恭出
    資額65萬元，邱慧姍出資額65萬元）轉讓由上訴人承受。上
    訴人並已退還投資款250萬元予被上訴人及郭俊杰。
(四)黃聖德於106 年6 月12日以拾意公司代表人名義，與拾玖公
    司簽立系爭合約，其第5 條第1 項第1 款記載拾意公司應於
    該合約簽訂日起給付拾玖公司代理權利金80萬元。嗣於同年
    7 月7 日以黃聖德為負責人辦理拾意公司之設立登記。
(五)兩造間就拾玖公司投資事務並未為其他清算行為。
(六)被上訴人曾對上訴人提起詐欺刑事告訴，由臺灣桃園地方檢
    察署檢察官於109年度偵字第1928號案件對上訴人為不起訴
    處分，被上訴人不服，聲請再議，經臺灣高等檢察署以109
    年度上聲議字第3293號處分書駁回渠等再議之聲請。
四、本院之判斷： 
　　被上訴人主張其等與郭俊杰合計出資500萬元，成立拾玖公
    司，嗣約定上訴人退還其等及郭俊杰共500萬元，其中250萬
    元付訖，另250萬元約定其中80萬元作其等及郭俊杰等人轉
    為代理商之權利，剩餘170萬元未支付，經依出資股份換算
    ，上訴人應給付其等各44萬2,000元。惟為上訴人否認，並
    以上情置辯。是兩造合意轉換由拾意公司代理拾玖公司之加
    盟權利金，係80萬元或250萬元？被上訴人依買賣關係請求
    上訴人給付被上訴人各44萬2,000元本息，有無理由？為本
    件應審究之爭點，茲分述如下：
 (一)兩造合意轉換由拾意公司代理拾玖公司之加盟權利金為80
    萬
　  元： 
１、按解釋意思表示，固須探求當事人立約時之真意，不能拘泥
    於契約之文字，但契約文字業已表示當事人之真意，無須別
    事探求者，即不得反捨契約文字而更為曲解（最高法院106
    年度台上797號判決意旨參照）。
２、查被上訴人及郭俊杰於106年3月13日與上訴人簽訂系爭股東
    契約書，成立拾玖公司，被上訴人各出資130萬元，郭俊杰
    出資110萬元，合計500萬元。並於同年4月12日辦理拾玖公
    司之設立登記。上訴人股份為總股份的51%、被上訴人股份
    各為總股份的13%、郭俊杰股份為總股份的10%。被上訴人及
    郭俊杰與上訴人，於106年4月25日另立系爭同意書，記載被
    上訴人出資額各65萬元均轉讓由上訴人承受，上訴人並已退
    還投資款250萬元予被上訴人及郭俊杰等情，為兩造所不爭 
    執（不爭執事項㈠㈡㈢）。又兩造對於尚未退還之250萬元中有
    80萬元轉為權利金，讓被上訴人及郭俊杰、黃聖德轉為代理
    商，並於106年6月12日由以黃聖德為負責人設立之拾意公司
    與拾玖公司簽立系爭合約，系爭合約第5條第1項第1款記載
    訂約給付拾玖公司代理權利金80萬元等情，復為兩造所不爭
    執（不爭執事項㈣），且有系爭合約可參（臺灣嘉義地方法
    院卷第21頁），自堪信為真實。
３、至尚未退還之250萬元，於扣除前揭80萬元轉為權利金後，剩
    下170萬元部分，上訴人係抗辯拾意公司代理拾玖公司之權
    利金，170萬元部分即為支出設備費用部分，與前揭80萬元
    權利金，合計權利金為250萬元云云，並主張有偵查卷可稽
    （臺灣桃園地方檢察署107年度他字第4753號卷〈下稱偵卷〉
    ）。惟查，系爭合約第5條第1項第1款記載訂約給付拾玖公
    司代理權利金為80萬元，並非250萬元，如權利金為250萬元
    ，何以未於系爭合約為記載？上訴人抗辯權利金為250萬元
    云云，已嫌無據。而上訴人雖抗辯170萬元權利金用於支出
    設備費用云云，然觀之上訴人於刑事偵查中提出之單據（偵
    卷第107至161頁），僅能證明有該等單據之支出，至於是否
    用於拾意公司之設備費用，並無證據可資證明。且其單據之
    買受人或客戶名稱，幾全為拾玖公司或上訴人，而非拾意公
    司。更有部分單據之日期尚早於拾意公司於106年7月7日設
    立登記之前。故該等單據是否用於拾意公司之設備費用，尚
    非無疑，上訴人復未進一步舉證以實其說，自難採信。上訴
    人雖另稱被上訴人之刑案告訴代理人稱權利金為250萬元云
    云，然此部分須依證據證明，尚非依被上訴人之告訴代理人
    於刑事程序之片段陳述，遽認權利金為250萬元，上訴人此
    部分抗辯，亦難採信。綜上，上訴人既無從證明170萬元為
    代理權利金，且系爭合約已載明代理權利金為80萬元，被上
    訴人主張兩造合意轉換由拾意公司代理拾玖公司之加盟金為
    80萬元，應為可採。
(二)被上訴人依買賣關係，請求上訴人各給付44萬2,000元本息
    ，為有理由：
１、按稱買賣者，謂當事人約定一方移轉財產權於他方，他方支
    付價金之契約，民法第345條第1項定有明文。查兩造對於上
    訴人向被上訴人及郭俊杰買受拾玖公司之股權，性質上為買
    賣契約，並不爭執（本院卷第142、143頁）。而如前所述，
    上訴人已支付被上訴人及郭俊杰合計250萬元，其中80萬元
    兩造合意轉換由拾意公司代理拾玖公司之加盟金，另170萬
    元上訴人雖抗辯係權利金，惟如前所述，並非可採，上訴人
    復無從證明已清償，故被上訴人主張上訴人尚積欠被上訴人
    及郭俊杰合計170萬元，依出資股份換算，上訴人應給付其
    等各44萬2,000元等情，即為可採。被上訴人依買賣關係請
    求上訴人各給付44萬2,000元，自屬有據。
２、上訴人雖抗辯僅以250萬元向被上訴人買受拾玖公司之股權云
    云（本院卷第143頁）。惟如上訴人之主張為真，買受之價
    金僅250萬元，則該250萬元依兩造不爭執事項，業已支付被
    上訴人及郭俊杰，並無上訴人積欠被上訴人及郭俊杰之情形
    。然上訴人又主張將另應給付被上訴人及郭俊杰之250萬元
    轉作拾意公司代理拾玖公司之加盟權利金云云（本院卷第18
    4至187頁），則上訴人買受被上訴人之股權究竟係以250萬
    元買受或500萬元買受？依上訴人之主張即屬混淆不清，而
    難以採信，所為抗辯自非可採。       
五、綜上所述，被上訴人依買賣契約關係，請求上訴人各給付44
    萬2,000元及自109年10月21日起至清償日止按年息百分之5
    計算之利息，為有理由，應予准許。原審為被上訴人勝訴之
    判決，並酌定相當擔保金額分別為准免假執行之宣告，並無
    不合。上訴論旨指摘原判決不當，求予廢棄改判，為無理由
    ，應駁回其上訴。
六、本件為判決基礎之事證已臻明確，兩造其餘攻擊或防禦方法
    及所用之證據，均不足以影響本判決之結果，爰不逐一論列
    ，附此敘明。
七、據上論結，本件上訴為無理由。依民事訴訟法第449條第1項
    、第78條，判決如主文。
中　　華　　民　　國　　111 　年　　4 　　月　　12　　日
                  民事第二庭 審判長法  官  吳上康

                                   法  官  林育幟

                                   法  官  黃義成
上為正本係照原本作成。
不得上訴。
中　　華　　民　　國　　111 　年　　4 　　月　　12　　日

                                   書記官   翁倩玉